臺灣高雄地方法院刑事判決　　　　　　　96年度訴字第2644號
公　訴　人　臺灣高雄地方法院檢察署檢察官
被　　　告　丙○○
選任辯護人　柳聰賢律師
被　　　告　甲○○
上列被告等因妨害自由等案件，經檢察官提起公訴（96年度偵字
第3615號），本院判決如下：
    主  文
丙○○傷害人之身體，處拘役貳拾日，減為拘役拾日，如易科罰
金，以新台幣壹仟元折算壹日。
甲○○以強暴妨害人行使權利，處有期徒刑月，減為有期徒刑
壹月又拾伍日，如易科罰金，以新台幣壹仟元折算壹日。
    事  實
一、緣丙○○先前委請甲○○代為處理債權糾紛，然因委辦過程
    發生爭議，雙方乃為此迭生爭執。詎甲○○為圖追討處理前
    開事宜所生相關費用，又因屢次約見丙○○均遭拒絕，乃於
    民國95年12月6 日15時15分許，邀由友人乙○○陪同主動前
    往丙○○位於高雄縣鳳山市○○○路323 號後門處守候，因
    見丙○○是時正欲騎乘機車外出，甲○○旋即上前徒手強行
    將丙○○插於機車電門上之鑰匙取下，而以此強暴方式妨害
    丙○○離去之權利。又丙○○因不滿甲○○上開舉動，遂同
    時基於傷害甲○○身體之犯意，逕持安全帽毆打甲○○頭部
    ，甲○○則因舉手挌擋，因而受有頭部皮下瘀血3 ×3 公分
    ，後頸皮下瘀血3 ×5 公分與右前臂裂傷0.2 ×1 公分等傷
    害。
二、案經丙○○、甲○○分別訴由高雄縣政府警察局鳳山分局報
    請台灣高雄地方法院檢察署檢察官偵察起訴
    理  由
壹、關於本件證據能力之意見：
  一、被告丙○○、甲○○於偵查中所言對其他共同被告均不具
      證據能力：
      按證人、鑑定人依法應具結而未具結者，其證言或鑑定意
      見，不得作為證據，刑事訴訟法第158 條之3 定有明文。
      從而被告以外之人於偵查中向檢察官所為之陳述，仍應依
      法具結，始有證據能力（最高法院94年度台上字第913 號
      判決意旨參照）。查被告丙○○、甲○○前於偵查中雖分
      別經台灣高雄地方法院檢察署檢察官加以訊問，並命就其
      他共同被告前揭犯罪事實予以陳述，然因渠等是時並未由
      檢察官依法命其具結後再為證述，參以前揭說明，被告丙○○、甲○○於偵查中之陳述均因未能依法具結而不具證
      據能力。
  二、被告甲○○於警詢之陳述對被告丙○○不具證據能力：
      按刑事訴訟法第159 條之2 規定，被告以外之人於司法警
      察官或司法警察調查中所為之陳述，與審判中不符時，其
      先前之陳述具有較可信之特別情況，且為證明犯罪事實存
      否所必要者，得為證據。細繹此規定之意旨，於審判實務
      操作上，當指被告以外之人業已到庭依法證述，惟其當庭
      所述之情與警詢記載內容迥異，為達成實體真實發現之訴
      訟目的，方許由檢察官主動證明該證人於警詢中之陳述「
      具有較可信之特別情況」，且限於證明犯罪事實存否所必
      要者，始例外賦予其證據能力，要非遽謂一旦檢察官證明
      被告以外之人在警詢所述具有可信之特別狀況，法院即應
      概予採為證據。職是，被告甲○○雖於警詢中指陳共同被
      告丙○○涉有傷害之犯行，然因其未於審判中依法到庭證
      述，當無依刑事訴訟法第159 條之2 規定比較其先後陳述
      是否相符、及是否具有特別可信性之必要。故本院即不得
      以被告甲○○警詢中陳述採為認定被告丙○○成立犯罪與
      否之憑據。
  三、被告乙○○於警詢及偵查中所述，均不具證據能力：
    (一)本院觀乎證人乙○○於警詢中所為陳述核與本院審理中所
      述者大抵相符，依刑事訴訟法第159 條之2 規定意旨，應
      逕以該證人等於本院審理中所為證述為認定事實之依據，
      再無引用其警詢中所述之必要。從而證人乙○○於警詢中
      所述各節，依法不具證據能力。
    (二)按刑事訴訟法第159 條之1 第2 項規定：「被告以外之人
      於偵查中向檢察官所為之陳述，除顯有不可信之情況者外
      ，得為證據」。此法條所稱「得為證據」者，應解釋為檢
      察官訊問被告以外之人即證人之程序，已給被告或其辯護
      人對該被告以外之人行詰問之機會，而無顯不可信之情況
      ，或該被告以外之人於審判中到場作證，並給被告或其辯
      護人對其行詰問之機會，但其於審判中之陳述與偵查中向
      檢察官所為陳述不一致，而偵查中向檢察官所為陳述無顯
      不可信之情況，或該被告以外之人因死亡或身心障礙或所
      在不明或滯留國外而無法於審判期日到庭陳述之傳喚不能
      情形者為限，始得例外容許之，以確保被告之反對詰問權
      ；而對此項陳述所設「無顯不可信」之要件，亦應解為屬
      於證據能力之規定，而非陳述內容證明力之問題；至於被
      告以外之人於偵查中向檢察官所為陳述是否具備「無顯不
      可信」之要件而具有證據能力，法院應就該被告以外之人
      在檢察官面前所為陳述之外部附隨之環境或條件判斷之，
      然後於判決理由內明確說明其採用在檢察官面前所為陳述
      之心證理由，方為適法（最高法院95年度台上字第3220號
      判決意旨參照）。是本院參諸證人乙○○前於偵查中雖同
      經檢察官以證人身份加以傳訊，然其所述之情亦核與本院
      審理中所述者大抵相符。承前所述，自應逕以證人乙○○
      於本院審理中之證述作為認定事實之依據，再無引用其偵
      查中陳述之必要。
  四、被告丙○○於警詢中所述，對被告甲○○而言具有證據能
      力；另卷附大千醫院診斷證明書亦有證據能力：
      查被告丙○○於本件案發後，乃於96年3 月20日前往高雄
      縣政府警察局鳳山分局忠孝派出所報案且為警製作筆錄；
      此外，卷附大千醫院診斷證明書1 紙依法固屬醫師根據其
      親自見聞之事實所為之審判外書面陳述，是前揭陳述性質
      上屬於傳聞證據，且無刑事訴訟法第159 條之1 至之4 明
      定之例外情形，依法原不具證據能力。然參以此等陳述既
      經檢察官、被告暨其辯護人等均明知其有第159 條第1 項
      不得為證據之情形，猶未於言詞辯論終結前聲明異議，本
      院復審酌該等陳述作成之外部情況並無不當，依刑事訴訟
      法第159 條之5 第2 項規定，本院自得逕以前揭證據方法
      採為認定事實之依據。
貳、實體部分：
  一、訊之被告丙○○、甲○○2 人雖坦承確有於前揭時、地因
      故發生口角爭執，而被告甲○○於員警到場處理後，亦有
      依員警指示將被告丙○○所有之機車鑰匙交還予其收受等
      事實，惟均矢口否認有何傷害或強制犯行。被告甲○○辯
      稱：伊並沒有強取被告丙○○之機車鑰匙，該串鑰匙是在
      地上撿到的云云；至被告丙○○則以：伊並沒有持安全帽
      毆打甲○○、是甲○○自己動手來搶安全帽，可能是因此
      而受傷云云置辯。經查：
    (一)被告甲○○於95年12月6 日15時15分許，邀由友人乙○○
      陪同前往被告丙○○位於高雄縣鳳山市○○○路323 號後
      門處，適巧被告丙○○正欲騎乘機車外出，雙方即因債務
      處理問題當場發生口角爭執；另被告甲○○於員警到場處
      理後，乃依員警指示將被告丙○○所有之機車鑰匙交還予
      其收受等情，各經證人乙○○、許正輝到庭證述屬實，復
      據被告丙○○、甲○○於本院審理中分別坦認上情不諱，
      足徵被告2 人此部分自白核與事實相符，俱堪採信。又被
      告甲○○於案發翌日即95年12月7 日前往大千醫院驗傷，
      經醫師診斷結果認其受有頭部皮下瘀血3 ×3 公分，後頸
      皮下瘀血3 ×5 公分與右前臂裂傷0.2 ×1 公分等傷害一
      節，亦有該院診斷證明書1 紙在卷可證，是此部分之事實
      ，亦堪認定。
    (二)被告甲○○雖矢言否認有何動手強取被告丙○○機車鑰匙
      之行為。然此部分犯罪事實業據同案被告丙○○前於警詢
      中指證綦詳，核與證人即員警許正輝到庭證稱：其接獲報
      案到場處理時，確有要求被告甲○○將機車鑰匙返還予被
      告丙○○等語相符，復佐以被告甲○○在本院準備程序中
      亦坦認：先前係因為被告丙○○多次都不理伊，故伊當時
      擋在機車前面、希望被告丙○○能夠出面處理事情等情無
      訛，顯見其於案發當時主觀上確有妨害被告丙○○騎乘機
      車離去之不法意圖甚明。況倘前開機車鑰匙果係被告甲○○在地上所拾獲，衡情當可即時歸還被告丙○○，又何須
      遲至員警許正輝到場處理後，方始取出交還予被告丙○○
      收受？由是可知，被告甲○○前揭所辯之詞顯與常情有悖
      ，實無足採。是被告甲○○在前揭時、地確有以徒手方式
      強取被告丙○○機車鑰匙而妨礙其離去之事實，應堪認定
      。至證人乙○○雖到庭證述：其並未看見被告甲○○強取
      被告丙○○之機車鑰匙云云，然本院審諸該證人乃為被告
      甲○○之友人，更於案發當時接受被告甲○○之邀約偕同
      前往處理債務糾紛，故其所為證言不免或有偏頗之虞，尚
      難全盤遽予採信；又參以證人乙○○此部分所述既與前述
      客觀事實有悖，當未可憑為有利於被告甲○○之認定，附
      此敘明。
    (三)其次，被告丙○○雖迭以前詞置辯。然依其先前在警詢及
      偵查中均已供稱當時有拿安全帽起來抵擋等語觀之，是被
      告丙○○在案發過程中是否全然未持安全帽用以攻擊被告
      甲○○之身體，容非無疑。又按，證人之陳述有部分前後
      不符，或相互間有所歧異時，究竟何者為可採，法院仍得
      本其自由心證予以斟酌，非謂一有不符或矛盾，即應認其
      全部均為不可採信，茍其對基本事實之陳述，與真實性無
      礙時，則仍非不得予以採信（最高法院93年度台上字第53
      49號判決採同一見解）。準此，證人乙○○前揭所述關於
      被告甲○○並未強取被告丙○○機車鑰匙云云雖無從概予
      採信，然參以該證人是時既同在現場目睹案發過程，且其
      所述被告丙○○手持安全帽毆打被告甲○○等情，除有卷
      附大千醫院診斷證明書1 份可資憑佐外，亦核與被告甲○○指述內容大抵相符，自堪採為認定被告丙○○傷害被告
      甲○○之直接證據。從而被告丙○○於案發時、地確有持
      安全帽毆打被告甲○○一節，亦堪採認，故其前揭所辯無
      非僅為臨訟卸責之詞，自非有據。
    (四)按刑法第304 條強制罪之強暴、脅迫，祇以所用之強脅手
      段足以妨害他人行使權利，或足使他人行無義務之事為已
      足，並非以被害人之自由完全受其壓制為必要，最高法院
      28年上字第3650號著有判例可資參照。而刑法第302 條第
      1 項及第304 條第1 項之罪，其所保護法益固均為被害人
      之人身自由，但前者係將被害人置於自己實力支配之下而
      剝奪其人身行動自由，後者僅使人行無意義之事或於其行
      使正當權利時加以妨害，兩者構成要件，行為態樣及被害
      人受害之程度尚不相同，應予辨明。職是，本件被告甲○○前揭所為客觀上僅生妨礙被告丙○○離去之權利、尚未
      達到剝奪其人身自由之程度，自應論以刑法第304 條之強
      制罪，方屬適法。次按，正當防衛係對於現在不正之侵害
      防衛自己或他人之權利者而言，當事人發生口角互毆彼此
      成傷，不能證明他方先行侵害，自不得主張正當防衛；再
      彼此互毆，必以一方初無傷人之行為，因排除對方不法之
      侵害而加以還擊，始得以正當防衛論，無從分別何方為不
      法侵害之互毆行為，不得主張防衛權，最高法院17年上字
      第686 號、30年上字第1040號亦分別著有判例。查被告丙○○既與被告甲○○發生言語爭執在先，繼而手持安全帽
      毆打被告甲○○，且依被告甲○○所受「頭部皮下瘀血3
      ×3 公分，後頸皮下瘀血3 ×5 公分與右前臂裂傷0.2 ×
      1 公分」等傷害非僅只一處，且受傷部位主要係位於頭部
      等情觀之，衡情當非僅為肢體拉扯或單純抗拒所能造成，
      揆諸前揭說明，足資推認被告丙○○於手持安全帽攻擊被
      告甲○○之際，其主觀上尚非全無傷害之不法故意，自難
      謂與正當防衛之構成要件相符，要非可以據此而邀阻卻違
      法之寬免，故縱令被告丙○○事前乃因遭被告甲○○動手
      強取機車鑰匙方始為此犯行，仍無解於其傷害他人身體之
      罪責。
    (五)綜前所述，本件罪證明確，被告丙○○、甲○○2 人前揭
      犯行俱堪認定，均應依法論科。
  二、核被告丙○○所為，係犯刑法第277 第1 項普通傷害既遂
      罪；被告甲○○則係犯同法第304 條強制罪。本件公訴意
      旨雖認被告甲○○所為係涉犯刑法第302 條之妨害自由罪
      ，然被告甲○○前揭所為僅係妨害被告丙○○離去之權利
      ，尚未達到剝奪他人行動自由之程度一節，已如前述，從
      而公訴意旨指稱被告甲○○涉犯妨害自由罪云云，於法容
      有未洽，惟二者基本社會事實既屬同一，應在原起訴範圍
      內，變更其起訴法條。爰分別審酌被告丙○○、甲○○2
      犯罪之目的、品行、智識程度、犯罪手段，及案發當時雙
      方實力差距，並參酌被告甲○○所受傷害程度非鉅，然渠
      等犯罪後均飾詞否認犯行、難見悔意等一切情狀，各量處
      如主文所示之刑。又被告2 人前揭犯罪時間均在96年4 月
      24日以前，合於中華民國96年罪犯減刑條例所定減刑條件
      ，應各減為如主文所示之刑，並分別依刑法刑法第41條第
      1 項前段規定諭知易科罰金折算標準，以資懲儆。
據上論斷，應依刑事訴訟法第299 條第1 項、第300 條，刑法第
277 條第1 項、第304 條、第41條第1 項前段，刑法施行法第1
條之1 ，中華民國96年罪犯減刑條例第2 條第1 項第3 款、第7
條，判決如主文。
中　　華　　民　　國　　96　　年　　9 　　月　　28　　日
                  刑事第四庭  審判長法官 李政庭
                                    法官 王參和
                                    法官 陳明呈
以上正本證明與原本無異。
如不服本判決應於收受本判決後10日內向本院提出上訴書狀，並
應敘述具體理由，如未敘述上訴理由者，應於上訴期間屆滿後20
日內補提理由書狀於本院（均須按他造當事人之人數附繕本）「
切勿逕送上級法院」。
中　　華　　民　　國　　96　　年　　10　　月　　1 　　日
 　　　　　　　　　　　　　　　　 書記官 林明忠
附錄本判決論罪科刑之法條：
修正前中華民國刑法第277條（普通傷害罪）
傷害人之身體或健康者，處3 年以下有期徒刑、拘役或1 千元以
下罰金。
犯前項之罪因而致人於死者，處無期徒刑或 7 年以上有期徒刑；
致重傷者，處3 年以上10年以下有期徒刑。
中華民國刑法第304條（強制罪）
以強暴、脅迫使人行無義務之事或妨害人行使權利者，處3 年以
下有期徒刑、拘役或3 百元以下罰金。
前項之未遂犯罰之。
